【裁判字號】    89,訴,2427
【裁判日期】    890808
【裁判案由】    返還價金
【裁判全文】
臺灣臺北地方法院民事判決  八十九年度訴字第二四二七號
    原      告  乙○○
    訴訟代理人  何榮源律師
    被      告  佳懿建設股份有限公司
                                    設台北縣汐止鎮○○○路○段九四號二六樓
    法定代理人  甲○○        .
    訴訟代理人  黃世芳律師
右當事人間返還價金事件，本院判決如左：
    主    文
被告應給付原告新台幣壹佰貳拾萬元及自民國八十九年六月二十九日起至清償日止按
年息百分之五計算之利息。
訴訟費用由被告負擔。
本判決第一項於原告以新台幣肆拾萬元或同面額之中國國際商業銀行可轉讓定期存單
為被告供擔保後，得假執行，但被告如於假執行程序實施前，以新台幣壹佰貳拾萬元
為原告預供擔保，得免為假執行。
    事    實
甲、原告方面：
  壹、聲明：被告應返還原告新台幣（下同）壹佰貳拾萬元及自民國八十九年六月二
      十九日起至清償日止按年利率百分之五計算之利息。並陳明願供現金或中國國
      際商業銀行發行之可轉讓定期存單為擔保，請准予宣告假執行。
  貳、陳述：
    一、本件依兩造之約定係由鈞院管轄（見房地預定買賣合約書第二十一條），合
        先敘明。
    二、原告於民國八十一年九月二十八日，向被告購買其在台北縣中和市○○段五
        九四等號土地上興建之「摩天東帝市」大樓編號Ｂ二棟第十七樓預售屋（興
        建完成後之門牌為台北縣中和市○○路二○○號十七樓之二）及其應有之基
        地持分，約定房屋價款為五百零六萬三千元，土地價款為六百一十八萬七千
        元，房地總價共計一千一百二十五萬元，其中自備款為三百三十八萬元，餘
        為銀行貸款。原告同時向被告購買該大樓地下第五層編號Ｂ二十八號汽車停
        車位一個，價金一百二十五萬元，其中自備款為三十八萬元，餘為銀行貸款
        。有兩造所訂之房地預定買賣合約書、車位預定買賣合約書可證。原告自訂
        約後至八十五年四月八日止，已陸續給付房地價款二百八十七萬元，車位價
        款三十三萬元，合計已付三百二十萬元，此有被告出具之房屋款繳款通知單
        可憑。嗣因原告之經濟不佳，無力繼續繳納第七十二期起之分期款，被告乃
        以此為由而於八十八年七月一日以汐止新昌郵局第二三七一號存證信函解除
        上開房地預定買賣合約，並依該合約第十五條第一項約定沒收原告已繳價金
        作為違約金。
    三、按專有部分不得與其所屬建築物共用部分之應有部分及其基地所有權或地上
        權之應有部分分離而為移轉或設定負擔。公寓大廈管理條例第四條第二項定
        有明文。又依停車位預定買賣合約書第三條：「本買賣標的甲方（即原告）
        同意僅得出租予本大樓之其他住戶或售予本大樓其他所有權人」，第四條：
        「本買賣標的內僅供停車位使用，甲方不得擅自隔間或設置障礙物，如遇空
        襲或緊急情況需利用地下停車場空間時，甲方應無條件提供使用」。查本件
        停車位所在之樓層顯係大廈之共用部分，無法離專有部分而單獨買賣。兩造
        間房地預定買賣合約既經被告解除失效，則上開車位預定買賣合約亦無所附
        麗而失其效力。
    四、次按約定之違約金額過高者，法院得減至相當之數額。民法第二百五十二條
        定有明文。又違約金本應推定為損害賠償之預約，與無償贈與契約不同。關
        於損害賠償之數額，在當事人間雖不妨於事前預為約定，而其所約定之數額
        ，如果與實際損害顯相懸殊者，法院自得以當事人實際上所受損失為標準，
        酌予核減。又當事人約定契約不履行之違約金過高者，法院固得依民法第二
        百五十二條以職權減至相當之數額，惟是否相當仍須依一般客觀事實、社會
        經濟狀況及當事人所受損害情形，以為酌定標準，而債務已為一部履行者，
        亦得比照債權人所受利益減少其數額。最高法院著有十九年度上字第一五五
        四號、四十九年度台上字八○七號判例可參。查本件被告在與原告訂約之前
        ，即已決定興建多棟地上四十一層地下六層之大樓，其並非專為履行與原告
        之合約而建，至為明顯，換言之，即使系爭房屋未預售予原告，正如被告雖
        有甚多其他尚未預售之房屋，被告仍會自行籌資興建完成該大廈，且據悉被
        告已將系爭房屋售予第三人，故被告已無甚損失可言，則其沒收原告已繳房
        地價款高達二百八十七萬元充作違約金，相較其所受損失，顯然過高，請准
        予將違約金酌減為六十萬元。
    五、被告抗辯因原告違約而受有銷售佣金損失、房屋買賣利潤損失、房地再行出
        售價跌損失云云。惟查：
        (一)關於房屋利潤損失部分：
          按民國八十一年房地產買賣業之利潤，經財政部核定為百分之十六，此有
          被告提出八十二年二月二日台財稅第八二○七二六○二二號函在卷可稽。
          該利潤標準係依一般同業之收入支出成本為據，自己函蓋同業客觀事實，
          社會經濟情況在內，而得為本件核減違約金之標準。則本件原告所購房屋
          部分之總價為一千二百五十萬元，以該利潤即百分之十六計算，被告出售
          系爭房屋可得利潤為二百萬元，此部分固為被告因解除契約所失利益。
        (二)關於銷售佣金損失部分：
          被告抗辯其委託甲山林公司全權規劃負責代售系爭不動產，被告於與購屋
          者正式簽約時須以房地產成交時，應給付銷售底價百分之四或百分之四‧
          五與甲山林公司，作為銷售佣金，此部分自是被告所受之損害云云。惟此
          部分之支出已算入被告之成本，應已經計入被告之利潤中，被告不得抗辯
          此部分為其因解除契約所受之損害。
        (三)關於房屋利潤損失部分：
          按民法第二百六十條規定解除權之行使，不妨礙損害賠償之請求。據此規
          定，債權人解除契約時，得併行請求損害賠償，惟其請求損害賠償，並非
          積極的認有新賠償請求權發生，不過規定因其他原因已發生之賠償請求權
          ，不因解除權之行使而受妨礙。故因契約消滅所生之損害，並不包括在內
          ，因此該條所規定之損害賠償請求權，係專指因債務不履行之損害賠償而
          言。且其賠償範圍，應依一般損害賠償之法則，即民法第二百十六條定之
          。本件被告抗辯系爭房地產自原告簽定系爭契約買受房屋後至解除契約時
          ，房地價格已逐漸下降，其因解約將系爭房地轉售受有二百九十九萬元之
          跌價損失云云，惟原告否認被告此部分主張為真正，且縱認真正，此乃因
          不可抗力之市場因素，並非解除契約所產生之損害；另被告復抗辯解除契
          約後勢必另行銷售，惟就此部分係屬契約消滅後所生之損害。
    六、同意被告依同業利潤標準百分之十六為計算違約金之標準。
    七、按無法律上之原因而受利益，致他人受損害者，應返還其利益；雖有法律上
        之原因，而其後已不存在者，亦同。又契約解除時，當事人雙方須負回復原
        狀之義務，受領之給付為金錢者，應附加自受領時起之利息償還之。民法第
        一百七十九條、第二百五十九條第二款定有明文。查兩造房地買賣合約部分
        ，既經被告解除失效，被告即應就原告所繳價金二百八十七萬元，扣除前述
        酌減後之違約金二百萬元後，將其餘八十七萬元及自受領時起之利息返還原
        告。另兩造車位買賣合約既因房地買賣合約之解除而當然隨同失其效力，則
        被告亦應將原告所繳之三十三萬元及法定利息返還予原告。為此請求被告給
        付原告一百二十萬元及自起訴狀繕本送達翌日即八十九年六月二十九日至清
        償日止按年息百分之五計算之遲延利息。
乙、被告方面：
  壹、聲明：駁回原告之訴及其假執行之聲請。並陳明如受不利判決，願供擔保請准
      予免假執行。
  貳、陳述：
    一、原告起訴主張於八十一年九月二十八日向被告購買座落於台北縣中和市之「
        摩天東帝市」Ｂ２棟十七樓房屋及其應有基地持分，價金一千一百二十五萬
        元，另向被告購買該大樓地下五層編號Ｂ二十八號停車位，價金一百二十五
        萬元，總價一千二百五十萬元，已付價金三百二十萬元，因經濟不佳，無力
        繼續繳納期款，致為被告解除契約，已繳價金全數被沒收充作違約金，惟被
        告已將系爭房屋售予第三人，已無甚損害可言，其將已繳價金全數沒收，相
        較其所受損失，顯然過高，故請准將違約金酌減為六十萬元，而請求將餘款
        二百六十萬元返還云云。惟查：
        (一)按約定之違約金是否過高，應就債務人若能如期履行時，債權人可得享受
          之一切利益為衡量之標準，而非僅以約定一日之違約金額若干為衡量標準
          ；另當事人約定契約不履行之違約金是否過高者，法院固得依民法第二百
          五十二條以職權酌減至相當之數額，惟是否相當仍須依一般客觀事實、社
          會經濟狀況及當事人所受損害情形，以為酌定標準，最高法院五十一年台
          上字第一九號及同院四十九年台上字第八○七號判例著有明文。本件被告
          因原告故意違約所受損害及所失利益如下：
          １銷售佣金之損失：
            系爭房屋被告委由甲山林股份有限公司銷售，於每戶成交時須給付房屋
            銷售底價百分之四‧五及停車位以一百二十萬銷售底價百分之四為銷售
            佣金。本件系爭房屋銷售底價為五百零六萬三千元，銷售佣金為二十二
            萬七千八百元﹝506.3萬x4.5% = 22.78萬﹞，停車位銷售佣金為四萬八
            千元﹝120萬x4% = 4.8萬﹞，因原告違約退戶，此已支付佣金二十七萬
            五千八百元，自為被告所受損失。
          ２房屋買賣利潤損失：
            原告因系爭不動產買賣成立可獲得一定之利潤，因原告違約而致買賣契
            約解除，此利潤為被告因契約解除所失之利益。依財政部賦稅署核定之
            八十一年房屋興建投資同業利潤標準，其純利潤為百分之十六，而財政
            部每年均就營利事業各種同業核定利潤標準作為課徵所得稅之依據，其
            核定之同業利潤標準係依據各業抽樣調查，並徵詢各該業同業公會之意
            見而為核定（參所得稅法第八十條規定），可謂依統計及經驗所定之標
            五千八百元，超過原告已繳之價金，是原告主張違約金過高，自屬無據
            等語準。本件系爭不動產總價為一千二百五十萬元，而依前開同業利潤
            標準即百分之十六計算，被告因出售系爭不動產可得利潤為二百萬元，
            此部分自為被告解除契約所失之利益。
          ３房地再行出售價跌損失：
    二、綜上所述，被告因原告之違約所受之損害及所失之利益，總計五百二十六萬
        五千八百元，超過原告已繳之價金，是原告主張違約金過高，自屬無據。
    理    由
一、本件依兩造所訂房地預定買賣合約書第二十一條約定係合意由本院管轄，合先敘
    明。
二、原告主張伊於八十一年九月二十八日，向被告購買台北縣中和市○○路二○○號
    十七樓之二之房屋及其基地應有部分分暨該大樓地下第五層編號Ｂ二十八號停車
    位一個，房屋及土地買賣總價款為一千一百二十五萬元，停車位買賣價款為一百
    二十五萬元，原告已給付房屋土地價款共二百八十七萬元及停車位價款三十三萬
    元，嗣因原告無力繼續繳納價款，經被告以此為由，於八十八年七月一日解除上
    開房屋及土地買賣合約，而其停車位買賣合約因與房屋土地之買賣不可分離，亦
    隨同解除，被告並依該房屋、土地買賣合約第十五條第一項約定，沒收原告已繳
    之三百二十萬元價金作為違約金。惟依八十一年房地產買賣業之利潤，經財政部
    核定為百分之十六，該利潤標準係依一般同業之收入支出成本為據，應得為本件
    計算違約金之標準，是兩造間違約金約定顯然過高，應依本件買賣總價款一千二
    百五十萬元，以該利潤即百分之十六計算，而酌減為二百萬元。則兩造間所訂契
    約既經被告解除失效，被告即應就原告所繳價金三百二十萬元，扣除前述酌減後
    之違約金二百萬元後，將其餘一百二十萬元連同自起訴狀繕本送達翌日即八十九
    年六月二十九日起至清償日止按年息百分之五計算之利息，返還原告，為此依民
    法第一百七十九條、第二百五十九條第二款規定提起本訴等語；被告則以因原告
    故意違約，造成被告受有銷售佣金之損失二十七萬五千八百元、房屋買賣利潤損
    失即依八十一年房屋興建投資同業利潤標準百分之十六計算之二百萬元，及房地
    再行出售價跌損失二百九十九萬元，總計五百二十六萬五千八百元，超過原告已
    繳之價金，原告主張違約金過高，自屬無據等語，資為抗辯。
三、查原告主張伊於八十一年九月二十八日，向被告購買台北縣中和市○○路二○○
    號十七樓之二之房屋及其基地應有部分暨該大樓地下第五層編號Ｂ二十八號停車
    位一個，房屋及土地買賣總價款為一千一百二十五萬元，停車位買賣價款為一百
    二十五萬元，原告已給付房屋土地價款共二百八十七萬元及停車位價款三十三萬
    元，嗣因原告無力繼續繳納價款，經被告以此為由，於八十八年七月一日解除上
    開房地及停車位之買賣合約，並依該房地買賣合約第十五條第一項約定，沒收原
    告已繳之三百二十萬元價金作為違約金等事實，業據其提出買賣合約書、房屋款
    繳款通知書及存證信函等影本各一件為證，核屬相符，且為被告所不爭，堪信為
    真實。
四、按違約金者，以確保契約之履行為目的，當事人約定債務人不履行債務時，應支
    付之金錢，而當事人約定債務人有不履行契約義務時，除支付違約金外，尚應負
    損害賠償責任者為懲罰性違約金；若約定違約金為債務不履行時債務人所應賠償
    之數額，即為賠償額預定性違約金，亦即一旦有債務不履行情事發生，債權人不
    待舉證證明其所受損害額之多寡，均得按約定之違約金，請求債務人支付。查兩
    造所訂立之房地預定買賣契約書第十五條第一款約定：「甲方有下列情事之一者
    ，乙方得解除本契約：（一）甲方應依本契約第三條，經乙方通知繳付價款或費
    用逾期達十五日以上，經乙方催告逾期仍未給付者。」揆其內容係在規定原告違
    約時，被告得沒收所繳價金，作為被告之損害賠償，是項沒收價款之約定，性質
    上應屬賠償額預定性違約金之約定；而賠償額預定性違約金，法院可依職權或依
    聲請酌定，最高法院七十九年台上字第一六一二號判決足資參照。又是否相當，
    須依一般客觀事實、社會經濟情況及當事人所受損害，債權人可得享受之一切利
    益為衡量標準，而債務人已為一部履行者，亦得比照債權人所受利益，減少數額
    ，最高法院四十九年台上字第八○七號、五十一年台上字第十九號判例均足資參
    照。
五、查依兩造所訂房屋預定買賣契約書第十五條之約定，如原告不依契約第三條所定
    之付款辦法付款，經被告催告後仍未付款，被告得解除契約；本件原告既未如期
    付款，經被告解除契約，此項解除於法並無不合。兩造契約既經解除，原告即得
    依民法第二百五十九條規定，請求被告返還已給付之價金，被告依兩造契約第十
    五條約定，將原告已繳價金悉數作為違約金，其性質核係以違約金抵銷應返還之
    價金，至於被告所據以抵銷之違約金是否過高，敘述如下：
    (一)查八十一年房地產買賣業之利潤，經財政部核備為百分之十六，此有被告提出
      八十二年二月二日台財稅第八二０七二六０二二號函核定之八十一年度營利事
      業各業同業利潤標準表在卷可稽，該利潤標準係依一般同業之收入支出成本為
      據，自已涵蓋同業客觀事實，社會經濟情況在內，而得為本件核減違約金之標
      準。本件原告所購房地及停車位總價為一千二百五十萬元，以該利潤即百分之
      十六計算，被告出售系爭不動產可得利潤為二百萬元，此部分自為被告解除契
      約所失利益，且不因被告得再銷售系爭房地而消滅。
    (二)被告固抗辯系爭房屋被告委由甲山林股份有限公司銷售，於每戶成交時須給付
      房屋銷售底價百分之四‧五及停車位以一百二十萬銷售底價百分之四為銷售佣
      金。本件系爭房屋銷售底價為五百零六萬三千元，銷售佣金為二十二萬七千八
      百元，停車位銷售佣金為四萬八千元，因原告違約退戶，此已支付佣金二十七
      萬五千八百元，自為被告所受損失等情，固據其提出代銷廣告企劃合約書影本
      為據，惟為原告所否認。經查此部分被告之支出已算入被告之成本，應已經計
      入被告之利潤中，被告自不得抗辯此部分為其因解除契約所受之損害。
    (三)被告另抗辯原告於八十一年購買系爭不動產後，房地價格已逐漸下跌，被告於
      解除契約後將系爭不動產另出售予訴外人長榮重工股份有限公司，該公司同時
      再將權利轉讓予訴外人劉惠群，買賣總價九百五十一萬元，較出售予原告之價
      格價跌二百九十九萬元，此為被告所受之損害等情，並提出不動產買賣契約書
      影本為證，惟亦為原告所否認。按民法第二百六十條規定解除權之行使，不妨
      礙損害賠償之請求。據此規定，債權人解除契約時，得併行請求損害賠償，惟
      其請求損害賠償，並非積極的認有新賠償請求權發生，不過規定因其他原因已
      發生之賠償請求權，不因解除權之行使而受妨礙。故因契約消滅所生之損害，
      並不包括在內，因此該條所規定之損害賠償請求權，係專指因債務不履行之損
      害賠償而言。且其賠償範圍，應依一般損害賠償之法則，即民法第二百十六條
      定之。被告抗辯系爭房地產自原告簽定系爭契約買受房屋後至解除契約時，房
      地價格已逐漸下降，惟此乃因不可抗力之市場因素，並非解除契約所產生之損
      害；另被告抗辯解除契約後另行以較低之總價九百五十一萬元銷售系爭不動產
      予訴外人等情，縱使屬實，惟就此部分係屬兩造間契約消滅後，被告所生之損
      害，並非因原告之本件債務不履行所已生之舊賠償請求權，依上說明，被告所
      辯即非可採。
六、綜上所述，依兩造買賣契約所定以被告沒收原告價款作為違約金之約定，性質上
    應屬賠償額預定性違約金之約定。經本院審酌一般客觀事實、社會經濟狀況、當
    事人所受損害及若原告如期履行債務時，被告可得享受之一切利益等因素，認被
    告因原告之違約而解除契約，其損害為系爭不動產出售所得之利益二百萬元。
七、則原告已繳房地總價金為二百八十七萬元，扣除原告應給付之違約金二百萬元，
    被告就房地價款部分，自應返還原告八十七萬元。又依兩造所訂停車位買賣契約
    ，並無關於違約金之約定，該契約既經合法解除，被告自應將所收價金三十三萬
    元返還原告以回復原狀。是原告依民法第二百五十九條第二款規定，請求被告返
    還房地買賣價款八十七萬元，停車位買賣價款三十三萬元，合計一百二十萬元及
    加付自起訴狀訴達翌日即八十九年六月二十九日起至清償日止按年息百分之五計
    算之利息，為有理由，應予准許。
八、兩造陳明願供擔保請為宣告假執行或免為假執行，經核均與規定相符，爰分別酌
    定相當之擔保金額予以宣告。
九、結論：原告之訴為有理由，依民事訴訟法第七十八條、第三百九十條第二項、第
    三百九十二條，判決如主文。
中      華      民      國    八十九    年      八      月      八      日
                                    民事第六庭法      官  黃明發
右為正本係照原本作成
如對本判決上訴，須於判決送達後廿日內向本院提出上訴狀
中      華      民      國    八十九    年      八      月      十      日
                                              法院書記官  謝梅琴


司法院資訊處製作；財團法人民間司法改革基金會備份。
